臺灣基隆地方法院刑事判決
  111年度原易字第9號
公  訴  人  臺灣基隆地方檢察署檢察官
被      告  江廷國


指定辯護人  王雅芳律師（義務辯護律師）
被      告  江廷軒


指定辯護人  周碧雲律師（義務辯護律師）
上列被告因妨害公務等案件，經檢察官提起公訴（111年度偵字
第2428號），本院判決如下：
    主  文
江廷國共同犯妨害公務執行罪，處有期徒刑參月，如易科罰金，
以新臺幣壹仟元折算壹日。
江廷軒共同犯妨害公務執行罪，處有期徒刑參月，如易科罰金，
以新臺幣壹仟元折算壹日。
    事  實
一、江廷國、江廷軒為兄弟關係。二人與其兄江廷豪於民國111
    年3月19日晚間11時許，在址設基隆市○○區○○路000號之麗歌
    卡拉OK店內，因酒後發生衝突，員警翁靖凱等人乃據報前往
    麗歌卡拉OK店前處理，惟因江廷國、江廷軒、江廷豪三人酒
    後情緒高漲，員警乃依法持辣椒水噴霧器對三人噴灑後，將
    三人帶回址設基隆市○○區○○路000巷00號之基隆市警察局第
    三分局碇內派出所（下稱碇內派出所）實施管束。詎江廷國
    、江廷軒進入碇內派出所後，因不滿遭員警噴灑辣椒水及實
    施管束，竟共同基於妨害公務員依法執行職務、毀損他人物
    品之犯意聯絡，持續在碇內派出所內大聲咆哮，江廷軒並將
    員警提供予其清洗眼部之礦泉水重摔在地，江廷國另以右手
    肘敲擊隔板，並以腳踢之方式，毀損碇內派出所所有之紅色
    塑膠椅1個、黑色電風扇2支，足以生損害於碇內派出所，嗣
    員警翁靖凱等人上前制止二人，二人旋與員警翁靖凱等人發
    生推擠，致員警翁靖凱受有手部擦傷之傷害（傷害部分未據
    告訴），而江廷軒於其左腳遭員警上銬於碇內派出所所有之
    木椅上後，用力以左腳拉扯該木椅，致該木椅斷裂毀損，足
    以生損害於碇內派出所，二人即以前揭方式，當場對依法執
    行職務之公務員施強暴。
二、案經基隆市警察局第三分局報請臺灣基隆地方法院檢察署檢
    察官偵查起訴。
    理  由
壹、證據能力部分：
　㈠江廷國、江廷軒（下稱被告二人）偵訊時未經具結之陳述，
    對其他共同被告而言有證據能力：
  ⒈按被害人、共同被告、共同正犯等被告以外之人，在偵查中
    未經具結之陳述，依通常情形，其信用性仍遠高於在警詢等
    所為之陳述，衡諸其等於警詢等所為之陳述，均無須具結，
    卻於具有「特信性」、「必要性」時，即得為證據，若謂該
    偵查中未經具結之陳述，一概無證據能力，無異反而不如警
    詢等之陳述，顯然失衡。因此，被告以外之人於偵查中未經
    具結所為之陳述，如與警詢等陳述同具有「特信性」、「必
    要性」時，依「舉輕以明重」原則，本於刑事訴訟法第159
    條之2、第159條之3之同一法理，例外認為有證據能力，以
    彌補法律規定之不足，俾應實務需要，方符立法本旨（最高
    法院103年度台上字第491號判決意旨參照）。
  ⒉被告二人之辯護人固均主張共同被告於偵訊時之陳述對被告
    而言無證據能力云云。然被告二人於本案偵訊時，均係以被
    告身分而為陳述（見偵卷第89頁至第92頁），雖均非以證人
    身分經訊問，且未具結，然參酌檢察官於訊問前，已依法告
    知權利事項，並無違反法定障礙事由期間不得訊問規定，且
    筆錄交閱覽無訛始簽名，復無證據得以證明認定被告二人陳
    述當時非係基於自由意志而為，或有出於不正方法、違法取
    供之情形，是綜合其陳述當時之原因、過程、內容等外在環
    境加以觀察，堪認被告二人均係出於自由意志而陳述，其真
    意之信用性均已獲得確切保障，應認具有可信之特別情況，
    又為證明本案犯罪事實所必要，自有證據能力。
　㈡被告二人之辯護人均主張卷附之員警職務報告（見偵卷第43
    頁）、被告二人於警詢時之陳述（見偵卷第23頁至第37頁）
    對其他共同被告而言，均無證據能力等語。因本院並未將上
    述證據採為認定被告二人有罪之證據，自無庸論述上開陳述
    是否有證據能力。
　㈢本案據以認定被告二人犯罪之其餘供述證據，公訴人、被告
    二人及其等之辯護人在本院審理時均未爭執其證據能力，復
    經本院審酌認該等證據之作成並無違法、不當或顯不可信之
    情況，而非供述證據亦非公務員違背法定程序所取得，依刑
    事訴訟法第159條之5第2項、第158條之4規定反面解釋，均
    有證據能力，合先敘明。
貳、實體部分：
一、訊據被告二人矢口否認有何妨害公務執行及毀損之犯行。被
    告江廷軒辯稱：我記得當天晚上，我們三個兄弟一起喝酒，
    我有在麗歌卡拉OK跟我哥哥打架，後來有被帶回派出所，但
    我不記得我有推擠警察或大聲咆哮，我不知道為什麼員警的
    手會受傷。木椅是我踢壞的，那是因為鎖太緊了，我拉扯時
    斷掉的，我不是故意弄壞的云云。被告江廷國辯稱：我不清
    楚我破壞幾個電風扇，我只記得我有弄壞1個塑膠椅，我是
    用右腳踢的，電風扇怎麼壞的我不知道，我眼睛張開時電風
    扇已經在旁邊了，我是因為眼睛很痛，想要跺腳，但是不知
    道踢到什麼東西，我就用力踩下去了，不是因為知道有塑膠
    椅跟電風扇在那邊才這麼做的；我當時眼睛被噴辣椒水看不
    到，所以我不知道員警怎麼受傷的云云。被告二人之辯護人
    則辯稱：被告二人所為不符妨害公務罪之強暴、脅迫要件，
    且被告二人主觀上並無毀損之故意云云。被告江廷國之辯護
    人尚辯稱：員警至麗歌卡拉OK後，現場狀況尚屬平和，在場
    人員並未拒絕員警查驗身分，而員警噴灑辣椒水前，並未口
    頭告知在場人員，被告江廷國因突受刺激，身體不適，乃有
    身體擺動之情事，員警執行勤務顯有違比例原則，且被告江
    廷國僅有毀損1支電風扇及1個塑膠椅云云。惟查：
　㈠按警察對於瘋狂或酒醉，非管束不能救護其生命、身體之危
    險，或預防他人生命、身體之危險，得為管束；警察為制止
    或排除現行危害公共安全、公共秩序或個人生命、身體、自
    由、名譽或財產之行為或事實狀況，得行使本法規定之職權
    或採取其他必要之措施，警察職權行使法第19條第1項第1款
    、第28條第1項定有明文。又警察勤務之裝備機具，按需要
    配備之。前項裝備機具配備標準，由內政部警政署定之，警
    察勤務條例第23條定有明文。依據警察勤務條例第23條第2
    項規定制訂之警察勤務裝備機具配備標準第3條第5款規定：
    「防護型裝備機具之配備標準如下：防護型噴霧器：每人
    配發一瓶。」；再者，警察人員使用防護型應勤裝備注意要
    點第2點規定：「本要點所稱防護型應勤裝備，指以辣椒精
    、胡椒及芥末等非瓦斯化學成分製造之防護型噴霧器及其他
    防護型應勤裝備。」第3點規定：「警察人員依法執行職務
    遭受強暴、脅迫、抗拒或其他事實需要，認為以使用防護型
    噴霧器制止為適當時，即得使用。使用防護型噴霧器應先口
    頭警告相對人，仍不聽從時，即得使用。但情況急迫時，不
    在此限。」綜合上開法規，可知法律授權警察對於酒醉等有
    危險性之人，在符合比例原則之必要範圍內，可使用屬於防
    護型裝備機具之辣椒水制止、排除其危險，且情況急迫時，
    尚得不經口頭警告為之。查：
  ⒈被告二人為兄弟關係，二人與其兄江廷豪於111年3月19日晚
    間11時許，在麗歌卡拉OK店內，因酒後發生衝突，員警翁靖
    凱等人乃據報前往麗歌卡拉OK店前處理等情，業據證人翁靖
    凱、證人即被告二人之母林臻於本院審理時具結證述在卷（
    見本院卷第185頁至第199頁），且有基隆市警察局勤務指揮
    中心111年3月20日受理110報案紀錄單1紙在卷可稽（見偵卷
    第45頁至第46頁），被告二人及其等之辯護人就上開各節亦
    未予爭執，首堪認定。
  ⒉翁靖凱於本院審理時證稱：我們到現場後，看到被告二人及
    江廷豪在馬路上拉扯，然後很大聲地喊叫，我們到現場後有
    先制止，但他們情緒一樣很高亢，且不願配合警方查驗身分
    ，我們便施以即時強制做保護管束，將他們帶回派出所內，
    在場人身上全部都有聞到酒味。我沒有先告知在場人會噴辣
    椒水，因為當時比較急迫等語甚明（見本院卷第186頁至第1
    87頁、第190頁、第192頁）。林臻亦於本院審理時證稱：案
    發當天我有跟被告二人及江廷豪一起在麗歌卡拉OK，他們三
    兄弟起了口角，講話都很大聲，我把他們全部都叫到外面，
    因為我怕會影響到其他客人，怕他們把人家東西打壞，我們
    準備要叫計程車回去。在麗歌卡拉OK外面時，他們還是持續
    起口角。警方到場處理後，叫我們上車時，他們三兄弟有跟
    警察發生推擠或拉扯，他們只是反抗，我那時候有跟警察表
    明我們沒有怎麼樣，只是兄弟吵架發生口角而已，所以一開
    始我們有拒絕配合上警車，我覺得沒有必要，我有跟警察說
    我們要回去了（見本院卷第197頁至第198頁）。又依本院勘
    驗員警前往麗歌卡拉OK店前執行勤務經過之錄影檔案後（見
    本院卷第177頁至第180頁、第221頁至第230頁），可見被告
    二人及江廷豪於員警到場後，仍有明顯醉態，且持續大聲咆
    哮，情緒高漲，復因拒絕乘坐警車，而與員警發生拉扯。又
    被告江廷軒亦於本院審理時自承：當時我們是三兄弟一起喝
    酒等語甚明（見本院卷第208頁）。綜上，足認被告二人及
    江廷豪酒後情緒高漲，員警為防止三人造成自身或他人生命
    、身體之危險，依法將其等帶返碇內派出所施以管束，尚無
    違法之處。而員警依法施以管束之際，因其等拒不乘坐警車
    ，與員警發生拉扯，員警於此等遭受抗拒之情形下，為免其
    等突施攻擊而危及員警生命、身體安全，故認以使用防護型
    噴霧器即辣椒水制止為適當，經核當時情況，確屬急迫，故
    縱員警未於噴灑辣椒水前先予口頭警告，亦未違反比例原則
    。
　㈡復按刑法第135條第1項之罪，以對於公務員依法執行職務時
    施強暴脅迫為要件。此之所謂施強暴，不以對於公務員之身
    體直接實施暴力為限，凡以公務員為目標，而對物或對他人
    施暴力，其結果影響及於公務員之執行職務者，亦屬之（最
    高法院84年度台非字第333號判決意旨參照）。另按刑法第1
    38條之毀損公務員職務上掌管之物品罪，所稱公務員職務上
    掌管之物品，不包括僅供其日常使用之一般物品（例如辦公
    室之電風扇、鏡子、茶杯、沙發椅、玻璃墊等），因與其職
    務並無直接關係（最高法院95年度台上字第5675號判決意旨
    參照）。查：
　⒈被告二人進入碇內派出所後，仍持續大聲咆哮，嗣被告江廷
    軒尚將員警提供予其清洗眼部之礦泉水重摔在地，被告江廷
    國另以右手肘敲擊隔板等節，有本院勘驗筆錄及附圖附卷可
    佐（見本院卷第180頁至第183頁、第231頁至第243頁），洵
    堪認定。
　⒉碇內派出所所有之紅色塑膠椅1個、黑色電風扇2支因遭被告
    江廷國以腳踢及而毀損乙節，業據翁靖凱於本院審理時證稱
    ：被告江廷國是用腳踹的方式毀損塑膠椅及電風扇等語在卷
    （見本院卷第188頁）。且被告江廷國於碇內派出所時，有
    將右腳向上高高抬起，隨即向後踹踢，其踹踢後有物品遭破
    壞之聲響乙節，有本院勘驗筆錄及附圖可證（見本院卷第18
    2頁、第240頁上方）。又被告江廷國向後踹踢時，係位於一
    黃色板子前方，而該處放置之物品有黑色電風扇1支及紅色
    塑膠椅1個等節，有本院勘驗筆錄附圖2紙為證（見本院卷第
    232頁下方、第240頁上方）。再依臺灣基隆地方檢察署檢察
    官勘驗結果，可見該處尚有另1支黑色電風扇，且上揭2支黑
    色電風扇於被告江廷國為踹踢動作後，均有斷裂毀損（見偵
    卷第103頁、第106頁上方）。復依卷附上揭紅色塑膠椅1個
    及黑色電風扇2支遭毀損後之照片觀之（見偵卷第63頁至第6
    5頁上方），可認上開物品業已嚴重毀損，係遭強大之外力
    破壞，被告江廷國如非為發洩不滿情緒，蓄意破壞，衡情自
    無可能造成此等結果。況被告江廷國亦於偵訊時供稱：我承
    認毀損等語在卷（見偵卷第90頁）。故被告江廷國及其辯護
    人辯稱其無毀損故意、僅毀損黑色電風扇1支及紅色塑膠椅1
    個云云，自非可採。
　⒊又翁靖凱見被告江廷國以腳踢之方式，毀損碇內派出所所有
    之紅色塑膠椅1個、黑色電風扇2支後，上前制止被告二人之
    過程中，因與二人發生推擠，致其受有手部擦傷之傷害乙節
    ，業據翁靖凱於本院審理時證稱：我們看到被告江廷國破壞
    紅色塑膠椅時，上前制止，被告二人情緒很高亢地推擠我們
    ，造成我手部受傷，我不太清楚是何人弄傷，因為當時場面
    比較混亂等語（見本院卷第188頁、第192頁），且有翁靖凱
    傷勢照片1張在卷足憑（見偵卷第59頁上方），另據本院勘
    驗碇內派出所內之錄影檔案結果（見本院卷第183頁、第240
    頁、第241頁），於員警上前制止之過程中，被告江廷國向
    前伸出右手並持續大聲咆哮，被告江廷軒則向員警伸出右腳
    ，足認被告二人確有抗拒之情事，故此部分事實同堪認定。
　⒋被告江廷軒於其左腳遭員警上銬於碇內派出所所有之木椅上
    後，用力以左腳拉扯該木椅，致該木椅斷裂毀損乙節，業據
    翁靖凱於本院審理時證稱：被告江廷軒在上戒具後仍拒不配
    合，用力掙脫，導致木椅斷裂等語在卷（見本院卷第188頁
    ）。被告江廷軒亦於偵訊時供承：我有用腳踢壞1張木椅，
    我知道那是派出所公務使用，我承認涉犯毀損罪等語甚明（
    見偵卷第92頁）。此外，尚有該木椅遭毀損後之照片1紙存
    卷可稽（見偵卷第65頁下方）。故被告江廷軒此部分毀損犯
    行，亦堪認定屬實。其辯稱主觀上並無毀損故意云云，尚難
    採信。
　㈢綜上所述，被告二人在碇內派出所內，於員警依法執行管束
    職務時，非但對於公務員之身體直接實施暴力，且為發洩不
    滿情緒，尚恣意在派出所內大聲咆哮、將員警提供之礦泉水
    重摔在地、以手肘敲擊隔板，並破壞碇內派出所所有之紅色
    塑膠椅1個、黑色電風扇2支及木椅1張，揆諸前揭說明，其
    等所為自合於妨害公務執行罪所定之「強暴」要件，且已對
    員警執行職務造成影響，而構成刑法第135條第1項之妨害公
    務執行罪及同法第354條之毀損他人物品罪，其等前揭所辯
    ，俱屬臨訟卸責之詞，不足採信。本案事證明確，被告二人
    犯行均堪認定，應予依法論科。
二、論罪科刑：
  ㈠核被告二人所為，均係犯刑法第135條第1項之妨害公務執行
    罪、同法第354條之毀損他人物品罪。
  ㈡被告二人於前開時、地所為之妨害公務及毀損行為，均係以
    一行為同時觸犯妨害公務執行罪及毀損他人物品罪，皆為想
    像競合犯，應各依刑法第55條之規定，從一重之妨害公務執
    行罪處斷。
  ㈢參照最高法院110年度台上大字第5660號裁定、110年度台上
    字第5660號判決意旨暨司法院大法官釋字第775號解釋意旨
    ，考量被告江廷軒可能構成累犯之前案紀錄為飲酒駕車之公
    共危險罪（1罪），罪質種類與本案顯有不同，且前案罪名
    並非重罪，犯罪次數僅有1次等情，本院認被告江廷軒縱構
    成累犯，亦無從依卷存資料認定被告江廷軒具特別惡性、對
    刑罰反應力薄弱，而無從依刑法第47條第1項規定加重被告
    江廷軒本案刑度。綜上，爰將被告江廷軒之前科、素行資料
    列為量刑審酌事項（詳下述），併此敘明。
  ㈣爰以行為人之責任為基礎，審酌被告二人於員警執行職務時
    ，因不願配合，當場挑戰公權力而為前揭犯行，不但漠視國
    家公權力，亦侵害公務員之人格尊嚴，並對公務員執法威信
    造成相當程度之危害，足見其等恣意妄為，觀念嚴重偏差，
    應予非難；兼衡其等之素行（見本院卷第9頁至第13頁被告
    二人臺灣高等法院被告前案紀錄表）、犯罪之動機、目的、
    手段，另衡及被告二人曾於偵查中一度坦承全部犯行（見偵
    卷第90頁、第92頁），至本院審理時始全盤否認犯行，暨被
    告二人業已賠償碇內派出所物品毀損之損害（見本院卷第19
    3頁、第202頁翁靖凱、林臻於本院審理時之證述）等犯後態
    度，再參酌其等之智識程度、生活狀況（見本院卷第213頁
    至第214頁被告二人於本院審理時之自述）等一切情狀，分
    別量處如主文所示之刑，並諭知易科罰金之折算標準，以示
    懲儆。
據上論斷，應依刑事訴訟法第299條第1項前段，判決如主文。
本案經檢察官吳欣恩提起公訴，檢察官陳虹如到庭執行職務。
中　　華　　民　　國　　111 　年　　10　　月　　19　　日
　　　　　　　　　刑事第四庭　法  官    謝昀芳          
以上正本證明與原本無異。      
如不服本判決，應於收受判決後20日內向本院提出上訴書狀，並
應敘述具體理由。其未敘述上訴理由者，應於上訴期間屆滿後20
日內向本院補提理由書（均須按他造當事人之人數附繕本）。「
切勿逕送上級法院」。
中　　華　　民　　國　　111 　年　　10　　月　　19　　日
                              書記官    陳維仁
附錄本案論罪科刑法條：
刑法第135條
對於公務員依法執行職務時，施強暴脅迫者，處三年以下有期徒
刑、拘役或三十萬元以下罰金。
意圖使公務員執行一定之職務或妨害其依法執行一定之職務或使
公務員辭職，而施強暴脅迫者，亦同。
犯前二項之罪而有下列情形之一者，處六月以上五年以下有期徒
刑：
一、以駕駛動力交通工具犯之。
二、意圖供行使之用而攜帶兇器或其他危險物品犯之。
犯前三項之罪，因而致公務員於死者，處無期徒刑或七年以上有
期徒刑；致重傷者，處三年以上十年以下有期徒刑。
刑法第354條
毀棄、損壞前二條以外之他人之物或致令不堪用，足以生損害於
公眾或他人者，處二年以下有期徒刑、拘役或一萬五千元以下罰
金。